臺灣桃園地方法院民事判決　　　　　　 95年度簡上字第201號
上　訴　人　乙○○
訴訟代理人　曾智群律師
被上訴人　　甲○○
上列當事人間請求給付票款事件，上訴人對於中華民國95年5 月
30日本院中壢簡易庭95年度壢簡字第479 號第一審判決提起上訴
，本院於96年4 月3 日言詞辯論終結，判決如下：
    主  文
上訴駁回。
第二審訴訟費用由上訴人負擔。
    事  實
甲、上訴人方面：
一、聲明：
  (一)原判決廢棄。
  (二)被上訴人第一審之訴駁回。
二、陳述：
  (一)被上訴人所持有如附表一所示支票（下稱系爭支票）並非上
    訴人簽發完成，亦無授權代為填載問題。上訴人自94年2 月
    間禁止丙○○使用上訴人之支票，經上訴人向彰化銀行楊梅
    分行調閱歷次領票人之資料發現，除94年8 月9 日領用支票
    有上訴人之紀錄外，其餘皆為上訴人之妻丙○○所片面領取
    ，其後亦皆為丙○○所為，被上訴人係由無處分權人處取得
    系爭支票。
  (二)丙○○所涉竊盜、偽造文書案件業經臺灣桃園地方法院檢察
    署檢察官提起公訴（95年度偵字第7730號、第19804 號），
    上訴人確未曾授權丙○○簽發系爭支票。
三、證據：提出支票領取紀錄1 紙、臺灣桃園地方法院檢察署95
    年度偵字第7730號、第19804 號起訴書1 件（以上皆為影本
    ）為證，並聲請向彰化商業銀行楊梅分行調閱上訴人第00-0
    000-0 號支票存款帳戶領票紀錄及系爭支票資料及調閱臺灣
    桃園地方法院檢察署95年度偵字第7730號、第19804 號卷。
乙、被上訴人方面：被上訴人未於言詞辯論期日到場，惟據其於
    準備程序到場所為陳述及提出書狀之記載略謂：
一、聲明：上訴駁回。
二、陳述：除引用原判決書之記載外，並補稱：
  (一)系爭支票是上訴人之配偶丙○○於95年3 月間向被上訴人借
    款所交付。丙○○交付系爭支票時，支票均已填載完成，丙
    ○○稱系爭支票是其配偶即上訴人之支票，上訴人知悉票據
    之事。
  (二)丙○○在此之前已多次持上訴人之支票向被上訴人借款，支
    票都有兌現，被上訴人不知上訴人支票失竊之事。若果是丙
    ○○竊取支票偽簽，之前上訴人就應該報遺失。
  (三)被上訴人前後持有上訴人如附表二所示支票共12張，發票人
    簽章未曾變更。其中如附表二所示9 張支票已兌現，且如附
    表二編號1 至6 所示6 紙支票並未包含在臺灣桃園地方法院
    檢察署95年度偵字第7730號偽造文書案件所列丙○○冒領之
    50張空白支票內，顯見前開刑事案件承辦檢察官有所誤斷。
    本件被上訴人所持有如附表一所示系爭支票3 張與已兌現如
    附表二所示支票9 張之簽章一致性，應同係上訴人所簽發。
  (四)如附表二編號7 、8 、9 所示3 張支票為臺灣桃園地方法院
    檢察署95年度偵字第7730號偽造文書案件所列丙○○冒領之
    50張支票其中之3 張，該3 張支票經被上訴人提示皆已兌現
    ，而系爭3 張支票亦屬上述冒領50張支票其中之3 張，卻未
    獲兌現，被上訴人無從辨明已獲兌現之支票與未獲兌現之支
    票有何差異，基於票據之無因性，應保障善意執票人之權益
    。
  (五)系爭支票背書人丙○○為上訴人之配偶，被上訴人持有如附
    表二所示已兌現之9 張支票，印章與系爭3 張支票同，顯見
    上訴人之支票簿及印章放置家中，夫妻2 人均可使用。縱認
    系爭支票係由丙○○私自簽發，惟已兌現之9 張支票自足使
    被上訴人信上訴人曾以代理權授與丙○○，依民法第169 條
    規定，上訴人自應負授權人之責任。
三、證據：除引用原審立證方法外，並提出持有上訴人支票之明
    細表為證。
丙、本院依職權向彰化商業銀行楊梅分行調取系爭支票資料及函
    查上訴人支票存款帳戶掛失紀錄及丙○○支票存款帳戶列為
    拒絕往來戶紀錄，並依職權訊問證人丙○○。
    理  由
甲、程序部分：
    本件被上訴人經合法通知，未於言詞辯論期日到場，經核無
    民事訴訟法第386 條各款所列情形，爰依上訴人聲請，准由
    其一造辯論而為判決。
乙、實體部分：
一、被上訴人起訴主張：被上訴人執有上訴人所簽發如附表一所
    示支票3 紙，並經上訴人之配偶丙○○背書轉讓，面額合計
    為新臺幣（下同）250,000 元，詎系爭支票屆期經提示均遭
    退票而未獲付款，上訴人迄今仍未清償系爭票款，爰依票據
    之法律關係請求上訴人與背書人丙○○連帶給付票款
    250,000 元，及自票據提示日即95年4 月6 日起至清償日止
    ，按年息百分之六計算之利息。
二、上訴人及原審被告丙○○均未於原審言詞辯論期日到場，亦
    未提出任何書狀為爭執。原審為被上訴人全部勝訴之判決，
    上訴人不服，提起上訴，並以前詞置辯。
三、本院判斷：
  (一)被上訴人持有上訴人為發票人之如附表一所示系爭支票3 張
    ，經提示遭退票不獲付款之事實，為兩造所不爭執，並有系
    爭支票及退票理由單影本在卷可憑（見原審卷第7-9 頁），
    堪信為真實。
  (二)系爭支票蓋用之上訴人印鑑章為真正，堪認系爭支票為真正
    ：
    按支票為無因證券，執票人行使票據上權利，就支票之取得
    ，有無正當原因，或有無對價關係，自不負證明之責。又發
    票人欄之印章如為真正，即應推定該支票亦屬真正。申言之
    ，得據以判斷該支票係為發票人作成（最高法院70年度台上
    字第4339號判決要旨參照）。本件如附表一所示系爭支票3
    張發票人欄上訴人之印章係屬真正，為上訴人所不爭執，自
    足推定系爭支票均屬真正，係上訴人所作成。
  (三)上訴人主張系爭支票係丙○○冒領支票及盜用印章簽發，應
    負舉證責任：
    1.按當事人主張有利於己之事實，就其事實有舉證之責任，
      民事訴訟法第277 條定有明文。又以蓋章代票據上之簽名
      ，其蓋章通常必出於本人之意思，且印章由自己蓋用，或
      由有權使用之人蓋用為常態，由無權使用之人蓋用為變態
      ，倘主張其印章係被盜用時，則被盜用之事實，按諸舉證
      責任分配之原則，應由為此主張變態事實者負舉證責任。
      再原告於起訴原因已有相當之證明，而被告於抗辯事實並
      無確實證明方法，僅以空言爭執者，應認其抗辯事實非真
      正，而為被告不利益之認定，亦有最高法院18年上字第
      1679號判例可資參照。
    2.查上訴人主張係丙○○冒領空白支票盜用印章簽發系爭支
      票一節，雖以丙○○之竊盜、偽造文書、偽造有價證券犯
      嫌，業經檢察官提起公訴為佐，惟查：
    上訴人於彰化商業銀行楊梅分行第0000000000000 號支票
      存款帳戶（下稱系爭支票存款帳戶）之支票係供其配偶丙
      ○○經營香鋪店使用，已為上訴人於本院95年度簡上字第
      19 8號給付票款事件中陳述在卷。再上訴人之系爭支票存
      款帳戶自94年3 月11日起至95年2 月23日止有7 次領票紀
      錄，其中94年8 月9 日有上訴人之簽名及95年2 月7 日蓋
      用上訴人印鑑章領票，其餘均由丙○○持蓋用上訴人印鑑
      章之支票領取證向彰化銀行領取支票；而客戶申請空白支
      票只需憑支票領取證蓋原留印鑑即可，至於領取時是否需
      由本人或需原留印鑑，並無強制規定，且丙○○係乙○○
      之配偶，過去亦代領多次，乙○○並未提出異議，故將支
      票交丙○○領取等情；亦有彰化銀行楊梅分行95年12 月8
      日彰楊字第2853號函暨檢送之領用票據明細查詢、支票領
      取證及彰化銀行領取空白支票備查簿之簽收影本等件在卷
      可稽（見本院卷第54-56 、72-75 頁）。是上訴人系爭支
      票存款帳戶之支票本係供丙○○經營香鋪店使用，並自94
      年3 月11日起即多次由丙○○持蓋用上訴人印鑑章之支票
      領取證領取支票，上訴人未曾異議，而上訴人於95年3 月
      中旬遭地下錢莊逼債後始指稱支票遭丙○○盜領使用，實
      難遽信。
    且依上訴人及丙○○於刑事案件警詢調查中均僅供述盜領
      之支票為95年2 月7 日及95年2 月23日2 次領取之空白支
      票2 本共50張（票號CＺ0000000000 -CＺ0000000000、CＺ00
      00000000-CＺ0000000000） （見臺灣桃園地方法院檢察署
      95年度偵字第7730號卷第33、48-49 頁，影卷附本院95年
      度簡上字第198 號卷），惟上訴人於本院先改稱除94年8
      月9 日領用支票有上訴人之紀錄外，其餘皆為丙○○所片
      面領取（見本院卷第25頁），後於本院95年簡上字第198
      號事件言詞辯論時又稱自94年3 月20日開始均為丙○○盜
      領，其不知情（見本院95簡上字第198 號卷第102 頁）；
      而丙○○於本院亦附和證述其領取上訴人支票自94年間開
      始即盜領上訴人之支票使用，上訴人均不知情云云（見本
      院卷第92頁）；上訴人與丙○○陳述均與警詢供述不一。
    又依丙○○於警詢供述：「…另外之前有幾張空白支票是
      偷偷撕取上訴人所有彰化銀行支票後拿來用的，第1 次於
      94 年9、10月份，先竊取上訴人本人支票幾張拿來用。」
      等語（見同上偵卷第108 頁），姑不論於警詢所指上揭2
      本空白支票是否為冒領，惟依上所陳，可認丙○○於95年
      2 月7 日以前領取之支票均係在上訴人持有中，則上訴人
      自應知悉丙○○領取支票情形，且由此亦可認丙○○領取
      支票係上訴人授權並收持領取之支票。惟此與上訴人陳述
      自94年3 月20日起均係丙○○盜領支票使用及丙○○於本
      院附和證述領取支票上訴人均不知情云云，互有矛盾。
    再依丙○○供述偷偷撕取上訴人之支票使用及冒領支票一
      事，依常情判斷，上訴人持有之支票遭丙○○撕取1 、2
      張，或不易為上訴人查覺發現，然丙○○將上訴人整本支
      票使用完畢並持支票領取證向銀行領取支票簽發使用，長
      達一年期間，上訴人謂均不知情，顯與常情有違。
    綜上，上訴人之陳述與丙○○於警詢供述及本院證述有諸
      多矛盾、不符及違反常情之處，均顯無憑信性。是丙○○
      刑事部分固經起訴，惟難認上訴人業已舉證足使本院認其
      所述真實，就系爭支票盜用一節無從為有利之證明。上訴
      人未能舉證證明丙○○盜用印章冒領支票簽發使用之事實
      ，所辯自無足採。
  (四)再上訴人主張被上訴人係以惡意或重大過失取得系爭支票，
    亦應由上訴人負舉證責任：
    1.按以惡意或有重大過失取得票據者，不得享有票據上之權
      利；票據法第14條第1 項定有明文。次按，票據法第14條
      所謂以惡意或有重大過失取得票據者，係指明知或可得而
      知轉讓票據之人，就該票據無權處分而仍予取得者而言；
      即指從無權處分人之手受讓票據，於受讓時有惡意之情形
      而言；由其反面觀之，票據之受讓人依票據法規定之轉讓
      方法取得票據，於取得（受讓）當時，無惡意或重大過失
      者，縱讓與人無處分權，受讓人亦可取得票據上之權利，
      此即票據法上之善意取得；分別有最高法院52年台上字第
      1987號、67年台上字第1862號判例及72年度台上字第1061
      號、81年度台上字第3100號判決要旨足資參照。又票據行
      為為不要因行為，執票人不負證明關於給付之原因之責任
      ，如票據債務人主張執票人取得票據出於惡意或詐欺時，
      則應由該債務人負舉證之責，亦有最高法院64年台上字第
      1540號判例要旨可資參照。
    2.查上訴人與丙○○為夫妻，丙○○前已多次持上訴人之支
      票向被上訴人借款，且支票均有兌現，為上訴人所不爭執
      ，並有彰化銀行楊梅分行檢送之支票影本在卷可稽（見本
      院卷第41-42 、55頁），其後丙○○再持上訴人之系爭支
      票向被上訴人借款，均經丙○○背書轉讓交付被上訴人，
      被上訴人取得系爭支票，尚難認有何故意或重大過失。上
      訴人未能舉證證明被上訴人有何故意或重大過失，則依上
      述說明，被上訴人自仍取得票據上之權利。
  (五)綜上所述，系爭支票蓋用之發票人即上訴人之印鑑章係屬真
    正，足堪認定系爭支票係上訴人簽發。又票據為無因證券，
    依舉證責任分配原則，被上訴人提出系爭支票後，就起訴原
    因已盡舉證責任，上訴人復不能舉證證明系爭支票係丙○○
    盜用印章簽發及被上訴人惡意或重大過失取得票據，上訴人
    自應依票據文義負發票人責任。再縱退萬步言之，認系爭支
    票係丙○○所簽發，惟由上訴人提供系爭支票存款帳戶之支
    票給丙○○使用，及由丙○○多次持蓋用上訴人印鑑章之支
    票領取證領取支票、多次持上訴人之支票向上訴人借款，支
    票均已兌現等表見事實，亦足使被上訴人信丙○○有代理權
    存在之情形，被上訴人仍應負表見授權人之責任。
  (六)本件被上訴人依票據之法律關係請求上訴人給付系爭支票票
    款250,000 元及自提示日即95年4 月6 日起至清償日止，按
    年息6 ％計算之利息，為有理由，應予准許。原審判命上訴
    人與原審被告丙○○連帶給付系爭票款，核無違誤，上訴意
    旨就此部分仍執陳詞，指摘原判決不當，求予廢棄，為無理
    由，應駁回其上訴。
四、據上論結，本件上訴為無理由，依民事訴訟法第436 條之1
    第3 項、第463 條、第385 條第1 項、第449 條第1 項、第
    78條、判決如主文。
中　　華　　民　　國　　96　　年　　4 　　月　　17　　日
                  民事第二庭審判長法　官　劉克聖
                  　　　　　　　  法　官　范明達
                                  法  官  蔡寶樺
不得上訴。
以上正本係照原本作成。
中　　華　　民　　國　　96　　年　　4 　　月　　17　　日
                                  書記官  謝至菁
附表一：系爭支票
（付款人為彰化商業銀行楊梅分行）
┌─┬──────┬─────┬──────┬─────┐
│編│     發票日 │ 票面金額 │  提示日    │票據號碼  │
│號│            │（新臺幣）│            │          │
├─┼──────┼─────┼──────┼─────┤
│1 │95年4 月6 日│ 100,000元│95年4 月6 日│ CG0000000│
│  │            │          │            │          │
├─┼──────┼─────┼──────┼─────┤
│2 │95年4 月6 日│ 100,000元│95年4 月6 日│ CG0000000│
│  │            │          │            │          │
├─┼──────┼─────┼──────┼─────┤
│3 │95年4 月6 日│  50,000元│95年4 月 6日│ CG0000000│
│  │            │          │            │          │
└─┴──────┴─────┴──────┴─────┘
 附表二：被上訴人持有已兌現支票
┌─┬──────┬─────┬──────┬─────┐
│編│  發票日    │ 票面金額 │  提示日    │票據號碼  │
│號│            │（新臺幣）│            │          │
├─┼──────┼─────┼──────┼─────┤
│1 │94年12月28日│100,000元 │94年12月28日│CG0000000 │
│  │            │          │            │          │
├─┼──────┼─────┼──────┼─────┤
│2 │94年12月28日│100,000元 │94年12月28日│CG0000000 │
│  │            │          │            │          │
├─┼──────┼─────┼──────┼─────┤
│3 │94年12月28日│ 50,000元 │94年12月28日│CG0000000 │
│  │            │          │            │          │
├─┼──────┼─────┼──────┼─────┤
│4 │95年2 月8 日│100,000元 │95年2 月8 日│CG0000000 │
│  │            │          │            │          │
├─┼──────┼─────┼──────┼─────┤
│5 │95年2 月8 日│100,000元 │95年2 月8 日│CG0000000 │
│  │            │          │            │          │
├─┼──────┼─────┼──────┼─────┤
│6 │95年2 月8 日│ 50,000元 │95年2 月8 日│CG0000000 │
│  │            │          │            │          │
├─┼──────┼─────┼──────┼─────┤
│7 │95年3 月8 日│100,000元 │95年3 月8 日│CG0000000 │
│  │            │          │            │          │
├─┼──────┼─────┼──────┼─────┤
│8 │95年3 月8 日│100,000元 │95年3 月8 日│CG0000000 │
│  │            │          │            │          │
├─┼──────┼─────┼──────┼─────┤
│9 │95年3 月8 日│ 50,000元 │95年3 月8 日│CG0000000 │
│  │            │          │            │          │
└─┴──────┴─────┴──────┴─────┘
